臺灣士林地方法院民事判決
                                    109年度簡上字第298號
上  訴  人  李溢泓（原名李崑豪）



上  訴  人  葉俊廷

訴訟代理人  朱家弘律師
上列當事人間請求確認本票債權不存在事件，兩造對於民國109
年10月7日本院士林簡易庭107年度士簡字第1264號第一審判決各
自提起上訴，本院於110年10月28日言詞辯論終結，判決如下：
    主      文
一、原判決關於駁回後開第二、三項之訴部分暨訴訟費用之裁判
    均廢棄。
二、確認葉俊廷持有李溢泓簽發如附表編號1所示之本票，對於
    李溢泓之本票債權不存在。
三、葉俊廷應將如附表編號1所示之本票返還李溢泓。
四、李溢泓其餘上訴駁回。
五、葉俊廷之上訴駁回。
六、第一、二審訴訟費用關於李溢泓上訴部分，由李溢泓負擔十
    分之四，餘由葉俊廷負擔；關於葉俊廷上訴部分，由葉俊廷
    負擔。
    事實及理由
壹、程序方面：
  ㈠按確認法律關係之訴，非原告有即受確認判決之法律上利益
    者，不得提起之，民事訴訟法第247條第1項前段定有明文。
    而所謂即受確認判決之法律上利益，係指因法律關係之存否
    不明確，致原告在私法上之地位有受侵害之危險，而此項危
    險得以對於被告之確認判決除去之者而言（最高法院109年
    度台上字第3250號判決意旨參照）。本件上訴人葉俊廷（下
    稱葉俊廷）持有上訴人李溢泓（原名李崑豪，下稱李溢泓）
    簽發如附表編號1至9所示本票（以下合稱系爭本票，各按編
    號稱之），並經本院107年度司票字第5293號民事裁定准予
    強制執行在案。李溢泓否認上開本票債權存在，並主張其私
    法上地位已受影響。兩造間就上開本票債權存否既有爭執，
    致李溢泓私法上之地位有受侵害之危險，且得藉此確認判決
    除去，則其提起本件確認之訴有即受確認判決之法律上利益
    ，先予敘明。
  ㈡葉俊廷經合法送達，未於言詞辯論期日到場，核無民事訴訟
    法第386條各款所列情形，爰依李溢泓之聲請，由其一造辯
    論而為判決。
貳、實體方面
一、李溢泓主張：
  ㈠關於附表編號1、2、4本票（以下合稱甲本票）：
    李溢泓因有資金需求，遂向葉俊廷借款計新臺幣（下同）18
    8萬元，並簽發甲本票交由葉俊廷收執，以為借款之擔保，
    葉俊廷則扣除月利率30％之利息後，各交付李溢泓80萬5000
    元、35萬7000元、15萬4000元。編號1本票之債務已清償。
    而因李溢泓曾為葉俊廷向他人調款109萬元，葉俊廷僅清償9
    萬元，尚有餘額100萬元未清償，經兩造就編號2、4本票擔
    保之借款與上開葉俊廷對李溢泓之欠款餘額，暨李溢泓欠綽
    號「小恩」之人之債務，相互結算並抵扣後，確認李溢泓就
    編號2、4號本票僅餘25萬元未償。嗣於民國107年2月10日、
    同年3月10日、同年4月10日在李溢泓經營之汽車美容店（位
    於臺北市○○區○○路00號）各還葉俊廷5萬元，故就編號2、4
    本票之債務，僅餘10萬元未清償。
  ㈡關於附表編號3、5至9本票（下合稱乙本票）：
    葉俊廷於107年5月19日夥同訴外人郭昱安及數名真實身分不
    詳男子，將李溢泓強押至臺北市萬華區某處密室毆打並限制
    行動自由，李溢泓因受脅迫而簽發乙本票交由葉俊廷收執，
    惟葉俊廷並未交付乙本票面額所示之款項予李溢泓，故兩造
    間就乙本票無票據原因關係存在，復以起訴狀繕本為撤銷簽
    發乙本票之意思表示。
  ㈢從而，兩造間就系爭本票之債權已不存在，葉俊廷無法律上
    原因執有系爭本票，應返還系爭本票予李溢泓。爰求為判決
    確認葉俊廷持有之系爭本票債權對李溢泓不存在，並依民法
    第179條不當得利法律關係、民法第767條規定，擇一訴請葉
    俊廷返還系爭本票。
二、葉俊廷經上訴後自始未到庭陳述，民事上訴理由狀內容略如
    下，但未為任何聲明：關於乙本票，兩造間是否確實存在本
    票債權，並非以借據為唯一憑據，應參酌兩造間之歷史金錢
    往來關係，債務人當時是否有強烈資金需求等客觀因素綜合
    判斷，因李溢泓陸續向葉俊廷借款多次，以簽發本票為還款
    方法，並非均書立借據，如未收受借款，焉會交付乙本票予
    葉俊廷，原審認定違反經驗法則等語。
三、原審判決：
  ㈠確認葉俊廷持有李溢泓簽發之乙本票，對於李溢泓之本票債
    權不存在。
  ㈡葉俊廷應將乙本票返還李溢泓。
  ㈢李溢泓其餘之訴駁回。
　　李溢泓就其敗訴部分，提起上訴，並聲明：
  ㈠原判決不利李溢泓部分廢棄。
  ㈡上開廢棄部分，確認葉俊廷持有李溢泓簽發甲本票，對於李
    溢泓之本票債權不存在。
  ㈢葉俊廷應將甲本票返還李溢泓。
　　李溢泓就葉俊廷上訴之答辯聲明：上訴駁回。
四、查李溢泓主張：㈠系爭本票為其所簽發，現由葉俊廷持有中
    ；葉俊廷曾就系爭本票聲請法院裁定許可強制執行，經本院
    以107年度司票字第5293號民事裁定准許在案；㈡李溢泓曾向
    葉俊廷借款，並簽發甲本票交由葉俊廷收執，以為借款之擔
    保等事實，已提出系爭本票影本、本票裁定（見本院內湖簡
    易庭107年度湖簡字第911號卷【下稱湖簡卷】第14至16、21
    至22頁）為證，葉俊廷於原審對上述㈠、㈡事實亦不爭執（見
    本院士林簡易庭107年度士簡字第1264號卷【下稱士簡卷】
    第23、57至58頁），故堪認李溢泓此部分主張為真實。
五、李溢泓復主張其簽發交付甲本票所擔保之借款債權業已清償
    ，其係受強暴脅迫而簽發乙本票，且否認與葉俊廷就乙本票
    有借款合意及借款交付之事實，業經葉俊廷否認在案，因此
    ，本件兩造爭執之點，應為㈠甲本票所擔保之債權，是否已
    因清償而消滅？㈡乙本票之票據原因關係是否存在？㈢李溢泓
    依民法第179條、第767條規定，擇一請求葉俊廷返還系爭本
    票，有無理由？現分述如下：
  ㈠甲本票所擔保之債權，是否已因清償而消滅？
    ⒈票據固為無因證券，票據債務人不得以自己與發票人或執
      票人前手間所存在之抗辯事由，對抗執票人。然發票人非
      不得以自己與執票人間所存之抗辯事由對抗執票人，此觀
      票據法第13條本文之反面解釋自明。又如發票人一旦提出
      其基礎原因關係不存在之對人抗辯，執票人自應就該基礎
      原因關係存在之積極事實，負舉證責任（最高法院87年度
      台上字第1601號判決意旨參照）。本件兩造於原審已不爭
      執李溢泓曾向葉俊廷借款，並簽發甲本票擔保該等借款之
      清償，李溢泓上訴後雖改稱就甲本票3紙僅各受交付借款8
      0萬5000元、35萬7000元、15萬4000元，核與原審自承確
      有甲本票之借款，自始未曾主張有預扣利息後再交付借款
      等情（見士簡卷第24、58、162、194、243至245頁）存有
      明顯出入，因此，應先由李溢泓就僅受領前開數額借款之
      交付乙情負舉證責任，惟李溢泓對此並未提出任何證據證
      明，自無從遽採，本院仍認葉俊廷有將甲本票所示面額之
      借款交付予李溢泓。至李溢泓主張業已清償甲本票擔保之
      全部借款，即應由李溢泓就清償之事實負舉證責任。
    ⒉當事人就系爭事實，在另案曾為合法之自認者，非別有確
      切可信之反對憑證，法院自可援為本案認定事實之根據（
      最高法院20年度上字第724號判決意旨參照）。查葉俊廷
      曾對李溢泓提起詐欺等刑事告訴，經臺灣士林地方檢察署
      以107年度他字第3193號受理，而葉俊廷於該案偵查中陳
      述（問：提示他卷第6頁，106年4月24日的本票要證明何
      事？）這是李溢泓之前跟我的借款，已經返還等語（見士
      簡卷第209頁）。而上開卷頁之本票經核對後，即為編號1
      本票，則李溢泓據此主張已清償該張本票票款，應屬可採
      。葉俊廷就編號1本票對於李溢泓之債權，已因清償而消
      滅。李溢泓請求確認編號1本票債權對其不存在，自屬有
      據。
    ⒊李溢泓就編號2 、4 本票票款之清償，先主張：係請朋友
      調109萬元，由葉俊廷簽票據給該朋友後，只還了20萬元
      ，我就幫葉俊廷還了89萬元給我朋友，抵掉我欠葉俊廷的
      款項89萬元，剩下的款項都是我家人幫我償還的等語（見
      本院109年度簡上字第298號卷【下稱簡上卷】第72頁），
      嗣又主張：我有拿109萬元給葉俊廷，葉俊廷沒有簽票給
      我，只還了我9萬元，後來我找一個也曾借款給我的「小
      恩」出來3個人一起談，大家相抵後，變成我還欠葉俊廷2
      5萬元；我父母幫我償還一千多萬元的事情，是在編號2、
      4本票之前，而與該等本票無關等語（見簡上卷第86頁）
      ，李溢泓前後所述就葉俊廷向其調借款項之過程，葉俊廷
      有無簽發本票、其與葉俊廷間如何抵扣債務等情，均有不
      同，已難遽採。況李溢泓稱：我不知道「小恩」的真實姓
      名，我們已經2、3年沒有聯繫了等語（見簡上卷第86頁）
      ，亦未舉出其他證據證明借款109萬元予葉俊廷，及與葉
      俊廷、「小恩」洽談抵扣債務之事，無從認其此節主張為
      可採。
    ⒋李溢泓固另舉其與葉俊廷間之微信對話紀錄中，其稱「我
      在忙，我不就只剩25萬嗎？」等語（見士簡卷第28至30頁
      ），證明其積欠葉俊廷之款項僅餘25萬元。然此係李溢泓
      之片面陳述，已難以此證明李溢泓之清償狀況，且在李溢
      泓為上開陳述之前，葉俊廷係向李溢泓稱：「記得25號要
      給老大的錢，如果能還就一次還，不要在（再）分期了，
      因為我有說過我要跟老大作切割」等語，可見2人該次對
      話所談論者，係李溢泓積欠「老大」之債務，而非李溢泓
      與葉俊廷間之借款，自難以此作為李溢泓已經清償編號2
      、4所示本票所擔保借款之證據，此外，參諸李溢泓於本
      院自陳已無法舉證清償之事實（本院卷第84、85頁）。是
      以，李溢泓既未能舉證清償編號2、4本票擔保之借款，其
      訴請確認編號2、4本票債權對其不存在，即無理由。
  ㈡乙本票之票據原因關係是否存在？
    ⒈李溢泓主張係受強暴脅迫而簽發乙本票，並以起訴狀繕本
      送達為撤銷之意思表示等節，茲因原審就李溢泓主張乙本
      票債權不存在部分，已為有利李溢泓之認定，故本院就李
      溢泓此部分主張，不再贅述。
    ⒉李溢泓雖有簽發乙本票，但否認有票據原因關係存在，葉
      俊廷則辯稱乙本票係擔保李溢泓借款所簽發（見士簡卷第
      239至240頁），業經李溢泓否認與葉俊廷有借款合意及受
      領借款交付等情，則兩造就乙本票既為直接前後手，李溢
      泓已否認葉俊廷主張之原因關係，而消費借貸係要物契約
      ，須有借款之交付方始成立，即應由葉俊廷就兩造有借款
      合意及已交付乙本票所擔保之借款等情，負舉證責任。
    ⒊葉俊廷自承就乙本票部分兩造並無簽立借據（見士簡卷第1
      66頁），而未能提出就乙本票確有交付借款之證明，已難
      遽認乙本票所擔保之借款債權確實存在。葉俊廷固抗辯李
      溢泓向其借款多次，本非每次都會書立借據，應從兩造間
      歷史金錢交往關係整體觀察，判斷李溢泓確實有拿到借款
      等語，但李溢泓縱曾因需款孔急而向葉俊廷借款，亦不能
      憑此推認葉俊廷所主張各次李溢泓向其所為之借款必有實
      際交付，葉俊廷此節抗辯，非有理由。
    ⒋葉俊廷另抗辯乙本票擔保之借款雖無借據，但本院109年度
      訴字第76號偽造文書等刑事案件（下稱系爭刑案）之判決
      中，仍認定其有交付乙本票中編號5至9本票之票款等語（
      見士簡卷第240頁）。然按民事訴訟程序旨在決定當事人
      間私法上權利義務關係之存否及範圍，與刑事訴訟程序目
      的在行使國家追訴權與刑罰權有別，本不受刑事判決認定
      事實之拘束（最高法院110年度台上字第1957號判決意旨
      參照）。系爭刑案判決係以葉俊廷之證述與編號5至9本票
      為認定葉俊廷有交付款項為主要依據（見士簡卷第253至2
      54頁），然在民事確認本票債權不存在之事件中，若發票
      人對執票人提出原因關係抗辯，本難僅以票據之簽發斷定
      票據債權之存在。況葉俊廷在另案係證述該等款項係受詐
      欺交付之投資款，而非如本件抗辯經兩造合意之借款，且
      葉俊廷前開證述僅可視為當事人之主張或陳述，在無其他
      證據佐證下，亦難單憑葉俊廷所述，即推論葉俊廷確有交
      付借款。葉俊廷執系爭刑案判決欲證明編號5至9本票之票
      款業已交付，不能令本院形成對其有利之心證，其舉證自
      有未足。
    ⒌綜前，李溢泓就乙本票否認有何借款情事，葉俊廷復未能
      舉證證明兩造有借款合意及確曾交付該等本票所擔保之借
      款，乙本票之簽發既欠缺票據原因關係，則李溢泓請求確
      認乙本票債權對其不存在，即有理由。
　㈢依民法第179條、第767條擇一請求返還系爭本票部分
　　⒈編號1本票所擔保之借款債權既已因清償而消滅；葉俊廷又
      未能證明乙本票所擔保之借款債權存在，則葉俊廷繼續持
      有編號1本票及乙本票，即係無法律上之原因而受利益。
      李溢泓依民法第179條規定請求葉俊廷返還上開本票，為
      有理由。李溢泓前開主張既屬有據，其另依同法第767條
      所為相同請求，本院即無審酌之必要，附此敘明。
　　⒉至編號2、4本票，兩造均不爭執係擔保李溢泓向葉俊廷所
      為之借款（見不爭執事項㈡），李溢泓未能舉證已經清償
      該等借款，則葉俊廷繼續持有該等本票係有法律上之原因
      ，亦非無權占有該等本票，李溢泓依民法第179條及第767
      條規定請求葉俊廷返還該等本票，均無理由。
六、綜上所述，李溢泓請求確認葉俊廷持有李溢泓所簽發之編號
    1本票及乙本票對其本票債權不存在，並依民法第179條規定
    請求返還該等本票，為有理由，應予准許。逾此範圍之請求
    ，則無理由，應予駁回。原判決就編號1本票部分，駁回李
    溢泓之訴，尚有未洽，李溢泓上訴意旨指摘原判決此部分不
    當，求予廢棄改判，為有理由，爰由本院廢棄改判如主文第
    2、3項所示。至編號2、4本票部分，原審為李溢泓敗訴之判
    決，於法則無違誤，李溢泓此部分之上訴，非有理由，應予
    駁回。再原判決就乙本票准許李溢泓請求部分，於法並無不
    合，葉俊廷就此部分提起上訴求予廢棄，為無理由，亦應駁
    回。
七、本件事證已臻明確，兩造其餘之攻擊或防禦方法及所用證據
    ，經本院斟酌後，認為均不足以影響本判決之結果，爰不逐
    一論列，附此敘明。
八、據上論結，李溢泓之上訴為一部有理由，一部無理由，葉俊
    廷之上訴為無理由，依民事訴訟法第436條之1第3項、第450
    條、第449條第1項、第79條、第78條，判決如主文。
中　　華　　民　　國　　110 　年　　11　　月　　18　　日
                  民事第四庭審判長法  官  黃欣怡
                                  法  官  劉家昆
                                  法  官  江哲瑋
附表：
編號 本票號碼 票面金額 （新臺幣） 發票人 發票日 到期日 1 TH0000000  115萬元 李溢泓 106.04.24 未記載 2 TH0000000   51萬元 李溢泓 106.06.16 未記載 3 TH0000000  120萬元 李溢泓 106.06.28 未記載 4 TH0000000   22萬元 李溢泓 106.07.04 106.09.25 5 TH0000000    5萬元 李溢泓 107.01.10 未記載 6 TH0000000    4萬元 李溢泓 107.04.04 107.04.30 7 TH0000000   40萬元 李溢泓 107.04.28 未記載 8 TH0000000    1萬元 李溢泓 107.05.04 107.05.23 9 TH0000000    4萬元 李溢泓 107.05.04 107.05.23 

以上正本係照原本作成。
葉俊廷如不服本判決，僅得於收受本判決正本送達後20日內，以
適用法規顯有錯誤為理由時，向本院提出上訴狀（須按他造當事
人之人數附繕本），經本院許可後方得上訴至最高法院。上訴時
應提出委任律師或具有律師資格之人之委任狀；委任有律師資格
者，另應附具律師資格證書及釋明委任人與受任人有民事訴訟法
第466條之1 第1 項但書或第2 項所定關係之釋明文書影本。若
委任律師提起上訴者，應一併繳納上訴審裁判費，否則本院得不
命補正逕行駁回上訴；李溢泓不得上訴。
中　　華　　民　　國　　110 　年　　11　　月　　19　　日
                                  書記官  張祐誠